---
title: "GOSPODARSTVO HRVATSKE"
# subtitle: "<html><div style='float:left'></div><hr color='#EB811B' size=1px width=796px></html>"
subtitle: "SOCIOLOGIJA HRVATSKOG DRUŠTVA"
author: "Luka Sikic, PhD"
date: "Fakultet hrvatskih studija | [Github PS]()" #"`r format(Sys.time(), '%d %B %Y')`"
output:
  xaringan::moon_reader:
    css: [default, metropolis, metropolis-fonts] 
    lib_dir: libs
    nature:
      highlightStyle: github
      highlightLines: true
      countIncrementalSlides: false
---


class: inverse, middle

```{R, setup, include = F}
# devtools::install_github("dill/emoGG")
library(pacman)
p_load(
  broom, tidyverse,
  latex2exp, ggplot2, ggthemes, ggforce, viridis, extrafont, gridExtra,
  kableExtra, snakecase, janitor,
  data.table, dplyr, estimatr,
  lubridate, knitr, parallel,
  lfe,
  here, magrittr
)
# Define pink color
red_pink <- "#e64173"
turquoise <- "#20B2AA"
orange <- "#FFA500"
red <- "#fb6107"
blue <- "#2b59c3"
green <- "#8bb174"
grey_light <- "grey70"
grey_mid <- "grey50"
grey_dark <- "grey20"
purple <- "#6A5ACD"
slate <- "#314f4f"
# Dark slate grey: #314f4f
# Knitr options
opts_chunk$set(
  comment = "#>",
  fig.align = "center",
  fig.height = 7,
  fig.width = 10.5,
  warning = F,
  message = F
)
opts_chunk$set(dev = "svg")
options(device = function(file, width, height) {
  svg(tempfile(), width = width, height = height)
})
options(crayon.enabled = F)
options(knitr.table.format = "html")
# A blank theme for ggplot
theme_empty <- theme_bw() + theme(
  line = element_blank(),
  rect = element_blank(),
  strip.text = element_blank(),
  axis.text = element_blank(),
  plot.title = element_blank(),
  axis.title = element_blank(),
  plot.margin = structure(c(0, 0, -0.5, -1), unit = "lines", valid.unit = 3L, class = "unit"),
  legend.position = "none"
)
theme_simple <- theme_bw() + theme(
  line = element_blank(),
  panel.grid = element_blank(),
  rect = element_blank(),
  strip.text = element_blank(),
  axis.text.x = element_text(size = 18, family = "STIXGeneral"),
  axis.text.y = element_blank(),
  axis.ticks = element_blank(),
  plot.title = element_blank(),
  axis.title = element_blank(),
  # plot.margin = structure(c(0, 0, -1, -1), unit = "lines", valid.unit = 3L, class = "unit"),
  legend.position = "none"
)
theme_axes_math <- theme_void() + theme(
  text = element_text(family = "MathJax_Math"),
  axis.title = element_text(size = 22),
  axis.title.x = element_text(hjust = .95, margin = margin(0.15, 0, 0, 0, unit = "lines")),
  axis.title.y = element_text(vjust = .95, margin = margin(0, 0.15, 0, 0, unit = "lines")),
  axis.line = element_line(
    color = "grey70",
    size = 0.25,
    arrow = arrow(angle = 30, length = unit(0.15, "inches")
  )),
  plot.margin = structure(c(1, 0, 1, 0), unit = "lines", valid.unit = 3L, class = "unit"),
  legend.position = "none"
)
theme_axes_serif <- theme_void() + theme(
  text = element_text(family = "MathJax_Main"),
  axis.title = element_text(size = 22),
  axis.title.x = element_text(hjust = .95, margin = margin(0.15, 0, 0, 0, unit = "lines")),
  axis.title.y = element_text(vjust = .95, margin = margin(0, 0.15, 0, 0, unit = "lines")),
  axis.line = element_line(
    color = "grey70",
    size = 0.25,
    arrow = arrow(angle = 30, length = unit(0.15, "inches")
  )),
  plot.margin = structure(c(1, 0, 1, 0), unit = "lines", valid.unit = 3L, class = "unit"),
  legend.position = "none"
)
theme_axes <- theme_void() + theme(
  text = element_text(family = "Fira Sans Book"),
  axis.title = element_text(size = 18),
  axis.title.x = element_text(hjust = .95, margin = margin(0.15, 0, 0, 0, unit = "lines")),
  axis.title.y = element_text(vjust = .95, margin = margin(0, 0.15, 0, 0, unit = "lines")),
  axis.line = element_line(
    color = grey_light,
    size = 0.25,
    arrow = arrow(angle = 30, length = unit(0.15, "inches")
  )),
  plot.margin = structure(c(1, 0, 1, 0), unit = "lines", valid.unit = 3L, class = "unit"),
  legend.position = "none"
)
theme_set(theme_gray(base_size = 20))
# Column names for regression results
reg_columns <- c("Term", "Est.", "S.E.", "t stat.", "p-Value")
# Function for formatting p values
format_pvi <- function(pv) {
  return(ifelse(
    pv < 0.0001,
    "<0.0001",
    round(pv, 4) %>% format(scientific = F)
  ))
}
format_pv <- function(pvs) lapply(X = pvs, FUN = format_pvi) %>% unlist()
# Tidy regression results table
tidy_table <- function(x, terms, highlight_row = 1, highlight_color = "black", highlight_bold = T, digits = c(NA, 3, 3, 2, 5), title = NULL) {
  x %>%
    tidy() %>%
    select(1:5) %>%
    mutate(
      term = terms,
      p.value = p.value %>% format_pv()
    ) %>%
    kable(
      col.names = reg_columns,
      escape = F,
      digits = digits,
      caption = title
    ) %>%
    kable_styling(font_size = 20) %>%
    row_spec(1:nrow(tidy(x)), background = "white") %>%
    row_spec(highlight_row, bold = highlight_bold, color = highlight_color)
}
```

```{css, echo = F, eval = F}
@media print {
  .has-continuation {
    display: block !important;
  }
}
```

# PREGLED PREDAVANJA

---
layout: true
# PREGLED PREDAVANJA
---

## Ciljevi
<br>
<br>
<br>
<br>

- Osnovne naredbe
- Što su varijable
- Što su funkcije
- Kakve vrste podataka postoje
- Što su vektori
- Logički operatori


---
layout: false
class: middle, inverse

# OSNOVNE NAREDBE
---
layout: true
# OSNOVNE RAČUNSKE OPERACIJE
---
<br>
<br>
<br>
```{r aritmetika, echo=FALSE}
knitr::kable(rbind(
              c("zbrajanje", "`+`", "10 + 2", 12),
              c("odzimanje", "`-`", "9 - 3", 6),
              c("množenje", "`*`", "5 * 5", 25),
              c("dijeljenje", "`/`", "10 / 3", 3),
              c("eksponencija", "`^`", "5 ^ 2", 25)
),
caption = "",
col.names = c("Operacija", "Operator", " Input" , "Output"),
align = "rccc",
  booktabs = TRUE)
```
<br>
<br>
<br>
.footer[*Ove naredbe ćemo koristiti kroz cijeli kolegij i korisno ih je zapamtiti!]
---
layout: true
# PRIMJERI
---
<br>
```{r eval=FALSE }
# Zbrajanje
> 20 + 30
[1] 50
```

```{r eval=FALSE}
# Oduzimanje
> 20 - 30
[1] -10
```

```{r eval=FALSE}
# Množenje
> 57 * 61
[1] 3477
```

```{r eval=FALSE}
# Eksponencije
> 5 * 5 * 5 * 5 # 5^4
[1] 625         # 625
```

---
layout: false
class: middle, inverse

# VARIJABLE
---
layout: true
# OSNOVE RADA S VARIJABLAMA
---
<br>
<br>
```{r}
# Pripisivanje vrijednosti varijabli
placa <- 5500
mjeseci <- 12
```
<br>
```{r}
# Pregled varijable
placa
```
<br>
```{r}
# Kalukulacije sa varijablama
placa * mjeseci # Jednako kao 5550*12!
```

---
layout: true
# DODATNE MOGUĆNOSTI S VARIJABLAMA
---
<br>
<br>

```{r}
# Stvori novu varijablu pomoću postojećih
godisnja_placa <- placa*mjeseci
# Pregled varijable<br>
godisnja_placa
```
<br>
<br>
```{r}
# 13ta placa
godisnja_zarada <- godisnja_placa + 5500
# Pregled varijable
godisnja_zarada
```

---
layout: true
# KONVENCIJE ZA VARIJABLE
---
<br>
<br>
* sva slova u nazivu varijable su *mala* ili *velika*
<br>
<br>
* rijeci ne smiju sadržavati razmak
<br>
<br>
* **godisnja_zarada** i **Godisnja_zarada** su različite varijable
<br>
<br>
* naziv varijable može imati točku na početku ali (**.godisnja_zarada**) se ne preporuča
<br>
<br>
* naziv varijable ne može biti (REZERVIRANO!): `if`, `else`, `repeat`, `while`, `function`, `for`, `in`, `next`, `break`, `TRUE`, `FALSE`, `NULL`, `Inf`, `NaN`, `NA`, `NA_integer_`, `NA_real_`, `NA_complex_` niti `NA_character_`
<br>
<br>
* naziv varijable treba biti informativan, kratak i prepoznatljiv
<br>
<br>
* preporučene opcije za naziv varijable sa više riječi: **godisnja_zarada** ili **godisnja.zarada**

---
layout: false
class: middle, inverse

# FUNKCIJE
---
layout: true
# KORIŠTENJE FUNKCIJA ZA RAČUNSKE OPERACIJE 
---


---

layout:false
class: middle, inverse
# HVALA NA PAŽNJI! 
<html><div style='float:left'></div><hr color='#EB811B' size=1px width=796px></html>
(Sljedeće predavanje: Dodatni koncepti R)
















