---
title: "SOCIOLOGIJA HRVATSKOG DRUŠTVA"
# subtitle: "<html><div style='float:left'></div><hr color='#EB811B' size=1px width=796px></html>"
subtitle: "Gospodarstvo Hrvatske"
author: "Luka Sikic, PhD"
date: "Fakultet hrvatskih studija | [Github SHD](https://github.com/lusiki/SHD-1)" #"`r format(Sys.time(), '%d %B %Y')`"
output:
  xaringan::moon_reader:
    css: [default, metropolis, metropolis-fonts] 
    lib_dir: libs
    nature:
      highlightStyle: github
      highlightLines: true
      countIncrementalSlides: false
---


class: inverse, middle

```{R, setup, include = F}
# devtools::install_github("dill/emoGG")
library(pacman)
p_load(
  broom, tidyverse,
  latex2exp, ggplot2, ggthemes, ggforce, viridis, extrafont, gridExtra,
  kableExtra, snakecase, janitor,
  data.table, dplyr, estimatr,
  lubridate, knitr, parallel,
  lfe,
  here, magrittr
)
# Define pink color
red_pink <- "#e64173"
turquoise <- "#20B2AA"
orange <- "#FFA500"
red <- "#fb6107"
blue <- "#2b59c3"
green <- "#8bb174"
grey_light <- "grey70"
grey_mid <- "grey50"
grey_dark <- "grey20"
purple <- "#6A5ACD"
slate <- "#314f4f"
# Dark slate grey: #314f4f
# Knitr options
opts_chunk$set(
  comment = "#>",
  fig.align = "center",
  fig.height = 7,
  fig.width = 10.5,
  warning = F,
  message = F
)
opts_chunk$set(dev = "svg")
options(device = function(file, width, height) {
  svg(tempfile(), width = width, height = height)
})
options(crayon.enabled = F)
options(knitr.table.format = "html")
# A blank theme for ggplot
theme_empty <- theme_bw() + theme(
  line = element_blank(),
  rect = element_blank(),
  strip.text = element_blank(),
  axis.text = element_blank(),
  plot.title = element_blank(),
  axis.title = element_blank(),
  plot.margin = structure(c(0, 0, -0.5, -1), unit = "lines", valid.unit = 3L, class = "unit"),
  legend.position = "none"
)
theme_simple <- theme_bw() + theme(
  line = element_blank(),
  panel.grid = element_blank(),
  rect = element_blank(),
  strip.text = element_blank(),
  axis.text.x = element_text(size = 18, family = "STIXGeneral"),
  axis.text.y = element_blank(),
  axis.ticks = element_blank(),
  plot.title = element_blank(),
  axis.title = element_blank(),
  # plot.margin = structure(c(0, 0, -1, -1), unit = "lines", valid.unit = 3L, class = "unit"),
  legend.position = "none"
)
theme_axes_math <- theme_void() + theme(
  text = element_text(family = "MathJax_Math"),
  axis.title = element_text(size = 22),
  axis.title.x = element_text(hjust = .95, margin = margin(0.15, 0, 0, 0, unit = "lines")),
  axis.title.y = element_text(vjust = .95, margin = margin(0, 0.15, 0, 0, unit = "lines")),
  axis.line = element_line(
    color = "grey70",
    size = 0.25,
    arrow = arrow(angle = 30, length = unit(0.15, "inches")
  )),
  plot.margin = structure(c(1, 0, 1, 0), unit = "lines", valid.unit = 3L, class = "unit"),
  legend.position = "none"
)
theme_axes_serif <- theme_void() + theme(
  text = element_text(family = "MathJax_Main"),
  axis.title = element_text(size = 22),
  axis.title.x = element_text(hjust = .95, margin = margin(0.15, 0, 0, 0, unit = "lines")),
  axis.title.y = element_text(vjust = .95, margin = margin(0, 0.15, 0, 0, unit = "lines")),
  axis.line = element_line(
    color = "grey70",
    size = 0.25,
    arrow = arrow(angle = 30, length = unit(0.15, "inches")
  )),
  plot.margin = structure(c(1, 0, 1, 0), unit = "lines", valid.unit = 3L, class = "unit"),
  legend.position = "none"
)
theme_axes <- theme_void() + theme(
  text = element_text(family = "Fira Sans Book"),
  axis.title = element_text(size = 18),
  axis.title.x = element_text(hjust = .95, margin = margin(0.15, 0, 0, 0, unit = "lines")),
  axis.title.y = element_text(vjust = .95, margin = margin(0, 0.15, 0, 0, unit = "lines")),
  axis.line = element_line(
    color = grey_light,
    size = 0.25,
    arrow = arrow(angle = 30, length = unit(0.15, "inches")
  )),
  plot.margin = structure(c(1, 0, 1, 0), unit = "lines", valid.unit = 3L, class = "unit"),
  legend.position = "none"
)
theme_set(theme_gray(base_size = 20))
# Column names for regression results
reg_columns <- c("Term", "Est.", "S.E.", "t stat.", "p-Value")
# Function for formatting p values
format_pvi <- function(pv) {
  return(ifelse(
    pv < 0.0001,
    "<0.0001",
    round(pv, 4) %>% format(scientific = F)
  ))
}
format_pv <- function(pvs) lapply(X = pvs, FUN = format_pvi) %>% unlist()
# Tidy regression results table
tidy_table <- function(x, terms, highlight_row = 1, highlight_color = "black", highlight_bold = T, digits = c(NA, 3, 3, 2, 5), title = NULL) {
  x %>%
    tidy() %>%
    select(1:5) %>%
    mutate(
      term = terms,
      p.value = p.value %>% format_pv()
    ) %>%
    kable(
      col.names = reg_columns,
      escape = F,
      digits = digits,
      caption = title
    ) %>%
    kable_styling(font_size = 20) %>%
    row_spec(1:nrow(tidy(x)), background = "white") %>%
    row_spec(highlight_row, bold = highlight_bold, color = highlight_color)
}
```

```{css, echo = F, eval = F}
@media print {
  .has-continuation {
    display: block !important;
  }
}
```

# PREGLED PREDAVANJA

---
layout: true
# PREGLED PREDAVANJA
---

<br>
<br>
<br>
<br>

- Obuhvat područja
<br>
<br>
- Najvažniji pokazatelji 
<br>
<br>
- Izabrane teme
<br>
<br>
- Kako pratiti područje


---
layout: false
class: middle, inverse

# OPĆENITO
---
layout: true
# O području
---
<br>
<br>
- kolegij [Gospodarstvo Hrvatske](https://www.efzg.unizg.hr/gospodarstvo-hrvatske-34141/34141) (postoji i na drugim fakultetima: [1](https://www.efst.unist.hr/dokumenti/izvedbeni/eua107.pdf), [2](https://www.vup.hr/_Data/Files/140929194634431.pdf), [3](https://e-ucenje.unipu.hr/course/info.php?id=2303),[4](https://www.veleri.hr/?q=node/109), [5](https://www.veleknin.hr/upload/stranice/2021/02/2021-02-28/206/gospodarstvo-hrvatske.pdf), [6](http://old-nastava.foi.hr/public/course?study=2825&course=37295&academicYear=2013%2F2014#informacije) i dr.)
<br>
<br>
- knjiga [Gospodarstvo Hrvatske](https://knjizaraum.hr/knjiga/gospodarstvo-hrvatske-2/)
<br>
<br>
- skup relevantnih tema (istraživačkih područja) o hrvatskoj ekonomiji
<br>
<br>
- dominantno makroekonomski pristup
<br>
<br>
- empirijski pristup 
<br>
<br>
- tematika aktualna u medijima, konferencijama, časopisima, javnim raspravama 


---
layout: true
# Pregled tematike 
---
<br>
<br>
<br>
- makroekonomske varijable hrvatskog gospodarstva (rast, zapošljavanje, inflacija, vanjska razmjena)
<br>
- dugoročna gibanja i komparativna dinamika hrvatskog gospodarstva (ekonomski rast)
<br>
- fiskalna politika
<br>
- monetarna politika
<br>
- izvozne performanse i uvoz kapitala (FDI)
<br>
- regionalni razvitak
<br>
- agrarni potencijali i ruralni razvoj
<br>
- tehnološki napredak
<br>
- financijska tržišta i tržište kapitala
<br>
- domaće gospodarstvo u globalizacijskom kontekstu i europske integracije
<br>
- (novija) ekonomska povijest hrvatske (privatizacija, stabilizacija, konvergencija)


---
layout: false
class: middle, inverse

# NAJVAŽNIJI POKAZATELJI HRVATSKOG GOSPODARSTVA
---
layout: true
# BDP (Bruto društveni proizvod)
---
<br>
<br>
```{r echo=FALSE,warning=FALSE,message=FALSE}
library(readxl)
library(dplyr)
options(scipen = 999, digits = 2)
dta <- read_excel("../Podatci/HRindikatori.xlsx") %>% 
  gather(., "Godina", "Vrijednost", -var) %>%
  mutate(Godina = as.Date(Godina,"%Y"))
```

```{r echo=FALSE,warning=FALSE,message=FALSE, fig.height=5, fig.width=6}
library(ggplot2)
library(scales)
dta %>% dplyr::filter(var %in%  c("BDP (u mil. HRK, tekuće cijene) b")) %>%
ggplot(., aes(Godina, Vrijednost), color=var) +
  geom_line(color="red") +
  geom_point() +
  theme_bw() +
  scale_y_continuous(labels = comma_format(big.mark = ".",
                                           decimal.mark = ",")) +
  labs(
    title = "Bruto domaći proizvod (BDP) u Hrvatskoj",
    subtitle = "Godine: 2000-2020; u mlrd. kn",
    caption  = "Izvor: HNB; izrada autora")
```

---
layout: true
# BDP (Bruto društveni proizvod)
---
<br>
<br>

```{r echo=FALSE,warning=FALSE,message=FALSE, fig.height=5, fig.width=6}

dta %>% dplyr::filter(var %in%  c("BDP (u mil. EUR, tekuće cijene)")) %>%
ggplot(., aes(Godina, Vrijednost), color=var) +
  geom_line(color="red") +
  geom_point() +
  theme_bw() +
  scale_y_continuous(labels = comma_format(big.mark = ".",
                                           decimal.mark = ",")) +
  labs(
    title = "Bruto domaći proizvod (BDP) u Hrvatskoj",
    subtitle = "Godine: 2000-2020; u mlrd. EUR",
    caption  = "Izvor: HNB; izrada autora")
```

---
layout: true
# BDP po stanovniku
---
<br>
<br>
```{r echo=FALSE,warning=FALSE,message=FALSE, fig.height=5, fig.width=6}

dta %>% dplyr::filter(var %in%  c("BDP po stanovniku (u EUR)")) %>%
ggplot(., aes(Godina, Vrijednost), color=var) +
  geom_line(color="red") +
  geom_point() +
  theme_bw() +
  scale_y_continuous(labels = comma_format(big.mark = ".",
                                           decimal.mark = ",")) +
  labs(
    title = "BDP po stanovniku (u EUR)",
    subtitle = "Godine: 2000-2020; u tis. EUR",
    caption  = "Izvor: HNB; izrada autora")
```

---
layout: true
# BDP po stanovniku
---
<br>
<br>
```{r echo=FALSE,warning=FALSE,message=FALSE, fig.height=5, fig.width=6}

dta %>% dplyr::filter(var %in%  c("BDP - realna godišnja stopa promjene (u %)")) %>%
ggplot(., aes(Godina, Vrijednost)) +
  geom_line(color="red") +
  geom_point() +
  theme_bw() +
  scale_y_continuous(labels = comma_format(big.mark = ".",
                                           decimal.mark = ",")) +
  labs(
    title = "BDP - realna godišnja stopa promjene (u %)",
    subtitle = "Godine: 2000-2020",
    caption  = "Izvor: HNB; izrada autora")
```


---
layout: true
# Struktura BDP po sektorima
---

```{r echo=FALSE,warning=FALSE,message=FALSE, fig.height=7, fig.width=8}
options(scipen = 999, digits = 2)
dta2 <- read_excel("../Podatci/HRstruktura.xlsx") 
```


```{r echo=FALSE,warning=FALSE,message=FALSE, fig.height=6, fig.width=8}
dta2 %>%
  select("Naziv","2019") %>%
  rename(Udio = "2019", Djelatnost = "Naziv") %>%
  arrange(desc(Udio)) %>%
  ggplot(.,aes(reorder(Djelatnost,Udio), Udio)) +
    geom_bar(stat = "identity") +
  coord_flip() +
  theme_bw() +
  labs(
    title = "Struktura hrvatskog gospodarstva (% BDP) po sektorima",
    subtitle = "Godina: 2019.",
    caption  = "Izvor: DZS; izrada autora") +
  xlab("")

```

---
layout: true
# Struktura BDP po djelatnostima
---

```{r echo=FALSE,warning=FALSE,message=FALSE, fig.height=5, fig.width=8}
dta2 %>%
  select("Naziv","2019", "Kratica") %>%
  rename(Udio = "2019", Djelatnost = "Naziv", nacerev21 = "Kratica") %>%
  mutate(djelatnosti = case_when(nacerev21 == "A" ~ "primarne",
                                 nacerev21 %in% c("B", "C", "D", "E", "F") ~ "sekundarne",
                                 nacerev21 %in% c("G", "H", "I", "J") ~ "tecijarne",
                                 nacerev21 %in% c("K", "L", "M", "N") ~ "kvartarne",
                                 nacerev21 %in% c("O", "P", "Q", "R", "S", "T") ~ "kvintarne")) %>%
  mutate(djelatnosti = factor(djelatnosti, levels = unique(djelatnosti))) %>%
  ungroup() %>%
  ggplot(.,aes(reorder(djelatnosti,order(Udio, decreasing = TRUE)), Udio)) +
  geom_bar(stat = "identity") +
  theme_bw() +
  labs(
    title = "Struktura hrvatskog gospodarstva (% BDP) po djelatnostima",
    subtitle = "Godina: 2019.",
    caption  = "Izvor: DZS; izrada autora") +
  xlab("")

```

---
layout: true
# Odnosi sa inozemstvom
---
<br>
<br>
```{r echo=FALSE,warning=FALSE,message=FALSE, fig.height=5, fig.width=6}

dta %>% dplyr::filter(var %in%  c("Tekući račun platne bilance (u mil. EUR) c")) %>%
ggplot(., aes(Godina, Vrijednost), color=var) +
  geom_line(color="red") +
  geom_point() +
  theme_bw() +
  scale_y_continuous(labels = comma_format(big.mark = ".",
                                           decimal.mark = ",")) +
  labs(
    title = "Tekući račun platne bilance",
    subtitle = "Godine: 2000-2020; mil EUR",
    caption  = "Izvor: HNB; izrada autora")
    
```

---
layout: true
# Odnosi sa inozemstvom
---
<br>
<br>
```{r echo=FALSE,warning=FALSE,message=FALSE, fig.height=5, fig.width=6}

dta %>% dplyr::filter(var %in%  c("Tekući račun platne bilance (u % BDP-a)")) %>%
ggplot(., aes(Godina, Vrijednost), color=var) +
  geom_line(color="red") +
  geom_point() +
  theme_bw() +
  scale_y_continuous(labels = comma_format(big.mark = ".",
                                           decimal.mark = ",")) +
  labs(
    title = "Tekući račun platne bilance",
    subtitle = "Godine: 2000-2020; % BDP",
    caption  = "Izvor: HNB; izrada autora")
    
```

---
layout: true
# Odnosi sa inozemstvom
---
<br>
<br>
```{r echo=FALSE,warning=FALSE,message=FALSE, fig.height=5, fig.width=6}

dta %>% dplyr::filter(var %in%  c("Izvoz robe i usluga (u % BDP-a)", "Uvoz robe i usluga (u % BDP-a)")) %>%
ggplot(., aes(Godina, Vrijednost), color=var) +
  geom_line(color="red") +
  geom_point() +
  theme_bw() +
  facet_grid(~var) +
  scale_y_continuous(labels = comma_format(big.mark = ".",
                                           decimal.mark = ",")) +
  labs(
    title = "Uvoz i izvoz",
    subtitle = "Godine: 2000-2020",
    caption  = "Izvor: HNB; izrada autora")
    
```

---
layout: true
# Odnosi sa inozemstvom
---
<br>
<br>
```{r echo=FALSE,warning=FALSE,message=FALSE, fig.height=5, fig.width=7}

dta %>% dplyr::filter(var %in%  c("Inozemni dug  (u mil. EUR, na kraju razdoblja) c", "Inozemni dug (u % BDP-a)")) %>%
ggplot(., aes(Godina, Vrijednost), color=var) +
  geom_line(color="red") +
  geom_point() +
  theme_bw() +
  facet_wrap(~var, scales = "free") +
  scale_y_continuous(labels = comma_format(big.mark = ".",
                                           decimal.mark = ",")) +
  labs(
    title = "Inozemni dug",
    subtitle = "Godine: 2000-2020",
    caption  = "Izvor: HNB; izrada autora")
    
```

---
layout: true
# Odnosi sa inozemstvom
---
<br>
<br>
```{r echo=FALSE,warning=FALSE,message=FALSE, fig.height=5, fig.width=7}

dta %>% dplyr::filter(var %in%  c("Prosječni devizni tečaj (HRK : 1 EUR)", "Prosječni devizni tečaj (HRK : 1 USD)")) %>%
ggplot(., aes(Godina, Vrijednost), color=var) +
  geom_line(color="red") +
  geom_point() +
  theme_bw() +
  facet_wrap(~var, scales = "free") +
  scale_y_continuous(labels = comma_format(big.mark = ".",
                                           decimal.mark = ",")) +
  labs(
    title ="Devizni tečaj",
    subtitle = "Godine: 2000-2020",
    caption  = "Izvor: HNB; izrada autora")
    
```

---
layout: true
# Fiskalna politika
---
<br>
<br>
```{r echo=FALSE,warning=FALSE,message=FALSE, fig.height=5, fig.width=9}

dta %>% dplyr::filter(var %in%  c("Neto pozajmljivanje (+)/zaduživanje (-) konsolidirane opće države (u mil. HRK) e", "Neto pozajmljivanje (+)/zaduživanje (-) konsolidirane opće države (u % BDP-a) e", "Dug opće države (u % BDP-a) e" )) %>%
  mutate(var = case_when
         (var == "Neto pozajmljivanje (+)/zaduživanje (-) konsolidirane opće države (u mil. HRK) e" ~ "Neto pozajmljivanje države mil. HRK",
         var == "Neto pozajmljivanje (+)/zaduživanje (-) konsolidirane opće države (u % BDP-a) e" ~ "Neto pozajmljivanje države u % BDP-a",
         var == "Dug opće države (u % BDP-a) e" ~ "Dug opće države (u % BDP-a)")) %>%
ggplot(., aes(Godina, Vrijednost), color=var) +
  geom_line(color="red") +
  geom_point() +
  theme_bw() +
  facet_wrap(~var, scales = "free") +
  scale_y_continuous(labels = comma_format(big.mark = ".",
                                           decimal.mark = ",")) +
  labs(
    title = "Zaduženost države",
    subtitle = "Godine: 2000-2020",
    caption  = "Izvor: HNB; izrada autora")
    
```

---
layout: true
# Tržište rada
---
<br>
<br>
```{r echo=FALSE,warning=FALSE,message=FALSE, fig.height=5, fig.width=9}

dta %>% dplyr::filter(var %in%  c("Stopa nezaposlenosti (prema definiciji ILO-a, stanovništvo starije od 15 god.) f", "Stopa zaposlenosti (prema definiciji ILO-a, stanovništvo starije od 15 god.) f")) %>%
  mutate(var = case_when
         (var == "Stopa zaposlenosti (prema definiciji ILO-a, stanovništvo starije od 15 god.) f" ~ "Stopa zaposlenosti",
         var == "Stopa nezaposlenosti (prema definiciji ILO-a, stanovništvo starije od 15 god.) f" ~ "Stopa nezaposlenosti")) %>%
ggplot(., aes(Godina, Vrijednost)) +
  geom_line(color="red") +
  geom_point() +
  theme_bw() +
  facet_wrap(~var, scales = "free") +
  scale_y_continuous(labels = comma_format(big.mark = ".",
                                           decimal.mark = ",")) +
  labs(
    title = "Tržište rada",
    subtitle = "Godine: 2000-2020",
    caption  = "Izvor: HNB; izrada autora")

```    

---
layout: false
class: middle, inverse

# IZABRANE TEME
---
layout: true
# Utjecaj COVID-19 pandemije
---
<br>
<br>

.footer[[*] [Ekonomska politika Hrvatske u 2021.](http://www.hde.hr/ekonomskapolitikahrvatske/publikacija/Ekonomska_politika_hrvatske_u_2021.pdf)]

---
layout: true
# Dugoročni rast u Hrvatskoj
---
<br>
<br>
.footer[[*] [Činjenice koje treba objasniti](https://www.hub.hr/sites/default/files/inline-files/rh_dugi_rok_cinjenice_koje_treba_objasniti_final.pdf); [Dugoročne serije BDP-a Hrvatske](https://hrcak.srce.hr/index.php?show=clanak&id_clanak_jezik=185359)]

---
layout: true
# Konvergencija dohotka
---
<br>
<br>

.footer[[*] [PROGRAM KONVERGENCIJE REPUBLIKE HRVATSKE ZA RAZDOBLJE 2022–2024](https://ec.europa.eu/info/sites/default/files/2021-croatia-convergence-programme_hr.pdf)]


---
layout: true
# Digitalizacija
---
<br>
<br>



.footer[[*] [DIGITALIZACIJA U TRGOVINI](http://library.fes.de/pdf-files/bueros/kroatien/16159.pdf)]


---
layout: true
# Institucije i politička ekonomije
---

---
layout: false
class: middle, inverse

# KAKO PRATITI GOSPODARSTVO HRVATSKE?
---
layout: true
# KAKO PRATITI GOSPODARSTVO HRVATSKE?
---
<br>
<br>
- vijesti ([Poslovni dnevnik](https://www.poslovni.hr/), [Arhivanalitika](https://arhivanalitika.hr/), Portali, [Lider](https://lider.media/))
<br>
- domaće institucije ([HNB](https://www.hnb.hr/temeljne-funkcije/monetarna-politika/tecajna-lista/tecajna-lista),[EIZ](https://www.eizg.hr/), [IJF](https://www.ijf.hr/), [HGK](https://www.hgk.hr/komora-zagreb), [MFIN](https://mfin.gov.hr/))
- strane institucije ([wiiw](https://wiiw.ac.at/), [eurostat](https://ec.europa.eu/eurostat) )

---

layout:false
class: middle, inverse
# Hvala na pozornosti! 
<html><div style='float:left'></div><hr color='#EB811B' size=1px width=796px></html>
(Sljedeće predavanje: Ekonomska struktura hrvatskog gospodarstva)
















